# Падежи

В кайтагском пять главных абстрактных падежей.

||
|
| Абсолютив <br> --непереходный агент: _кто?_-- | ++==атта== вегур++ <br> --==отец== ушёл-- |
| Эргатив: ++-л++/++-ли++ <br> --переходный агент: _кем?_-- | ++атта==л== беччив++ <br> --==отец== дал-- |
| Генитив: ++-ла++ <br> --владение: _кого?_-- | ++атта==ла== машин++ <br> --машина ==отца==-- |
| Датив: ++-й++/++-и++/++-жи++ <br> --цель: _кому?_-- | ++атта==й== беччив++ <br> --==отцу== дал-- |
| Комитатив: ++-ццил++ <br> --инструмент: _с чем?_-- | ++машин==ццил== вегур++ <br> --уехал ==на== машине-- |

## 1 Абсолютив {#1}

Абсолютивный падеж это базовая форма слова, используется в следующих контекстах:

1. Агент непереходных глаголов & связок:

   - ++==дярья== цяун++  
     --==ребёнок== пришёл--
   - ++==бизи== бегур++  
     --==кошка== ушла--
   - ++==атта== _улшу_++  
     --==отец== работает--
   - ++==машин== би++  
     --==машина== есть--

2. Пациент непереходных глаголов:

   - ++дярьял ==бизи== чибажив++  
     --ребенок увидел ==кошку==--
   - ++аттал ==шин== китьул це++  
     --отец наливает ==воду==--
   - ++дул беччив ==исттикан==++  
     --==стакан==, который я дал--

3. Обращение:

   - ++==дярья==, ця++  
     --==ребёнок==, подойди--
   - ++==атта==, хурег би++  
     --==отец==, еда есть--

## 2. Эргатив {#2}

Эргативный падеж обозначается ++-ли++ или ++-л++ после гласных. Двумя основными применениями являются:

1. Агент переходных глаголов:

   - ++и==л== шин катьивде++  
     --==ты== налил воду--
   - ++бизи==л== цябунте чибажив++  
     --==кошка== увидела пришедших--
   - ++атта==л== исттикан беччив++  
     --==отец== дал стакан--
   - ++ду==л== хурег баривда++  
     --==я== приготовил еду--

2. Выражение причины:

   - ++хурег==ли== велҡҡун++  
     --наелся ==едой==--
   - ++ккиша==л== увкьул++  
     --_умирает_ ==от голода==--

Дополнительные применения включают:

3. Глагол _"наполнять"_:

   - ++шине*л* бицьив исттикан++  
     --наполненный *водой* стакан--

::: warning Внимание

Падежный суффикс присоединяется не напрямую к ++шин++, а к косвенной основа слова — ++шине-++. Похожим образом и прилагательные требуют ++-це++/++-ил++ перед падежами.

:::

1. Профессия:

   - ++атта тухтур==ли== улшу++  
     --отец работает ==врачом==--

2. Длительность:

   - ++ца сяят==ли== хурег барив++  
     --приготовил еду ==за час==--

3. Обозначение инструмента, хотя здесь чаще используется [комитативный падеж](#5):

   - ++исттикан==ли== катьив++  
     --налил ==стаканом==--

## 3. Генитив {#3}

Генитив образуется с помощью ++-ла++. Основное применение соответствует родительному падежу в русском (кого?/чего?):

1. Отношение & владение:

   - ++дярья==ла== атта++  
     --отец ==ребёнка==--
   - ++атта==ла== машин++  
     --машина ==отца==--
   - ++==дила== бизи++  
     --==моя== кошка--
   - ++и==ла== хурег чибаживда++  
     --я увидел ==твоё== блюдо--

::: info Примечание

Родительный падеж личного местоимения ++ду++ --"я"-- будет ++дила++ --"мой"--.

:::

2. Содержание & материал:

   - ++шине==ла== исттикан++  
     --стакан ==воды==--
   - ++урцул==ла== курси++  
     --==деревянный== стул--
   - ++дигу==ла== хурег++  
     --==мясное== блюдо--

3. Большинство послелогов:

   - ++курсин==ла== че++  
     --над ==стулом==--
   - ++и==ла== ьереғ++  
     --за ==тобой==--
   - ++машин==ла== мяҡье++  
     --около ==машины==--

4. Временные выражения:

   - ++нисна==ла== вегур++  
     --ушёл ==вечером==--
   - ++атта цеғив==ла==++  
     --==c приезда== отца--  
     _Использует аорист глагола_

## 4. Датив {#4}

Датив, или дательный падеж, обозначается ++-й++ после гласных, ++-жи++ после согласных ++л++/++й++, и ++-и++ в остальных случаях. Он совмещает абстрактные и пространственные применения:

1. Цель некоторых переходных глаголов:

   - ++атта==й== беччивда++  
     --я отдал ==отцу==--
   - ++шине==й== вегур++  
     --ушёл ==за водой== (т.е. принести)--
   - ++цяунил==жи== катьивда++  
     --налил ==пришедшему== (т.е. тому, кто пришёл)--
   - ++==дами== хурег барив++  
     --приготовили еду ==для меня==--

::: info Примечание

Два личных местоимения имеют особые дательные формы:

- ++ду++ --"я"-- ➡️ ++дами++ --"мне"--
- ++и++ --"ты"-- ➡️ ++етти++ --"тебе"--

:::

2. Расположение _на_:

   - ++курсин==и== би++  
     --есть ==на стуле==--
   - ++ччеме==й==++  
     --==на== мосту--
   - ++усттул==жи==++  
     --==на== столе--

::: info Примечание

Широко используемые ранние формы датива с ++-ж++:

- ++атта==й==++ ← ++атта==ж==++
- ++курсин==и==++ ← ++курсин==жи==++
- ++етти++ ← ++етти==жи==++
- ++дами++ ← ++дами==жи==++

:::

3. Определённые направления движения:

   - ++еркь==и== вегур++  
     --ушёл ==к== рек==е==--
   - ++ҡҡатта==й==++  
     --==к== ущель==ю==--
   - ++хяв==и==++  
     --==к== могил==е==--

::: info Примечание

Вместо ++-и++ также используется вариант ++-е++:

- ++курсин==и==++ = ++курсин==е==++
- ++хяв==и==++ = ++хяв==е==++

:::

4. Временное отношение _"к"_:

   - ++атта цеғара==й==++  
     --==к приезду== отца--  
     _Использует инфинитив глагола_
   - ++нисна==й==++  
     --==к== вечеру--
   - ++сяят ==цалжи==++  
     --==к== часу--
   - ++сяят ==уғи==++  
     --==к== четырём часам--

## 5. Комитатив {#5}

Комитатив, или совместный падеж, образуется суффиксом ++-ццил++. У него три отдельных применения:

1. Обозначение инструментов:

   - ++и исттикан==ццил== катьивде++  
     --ты налил ==со стакана==--
   - ++машин==ццил== регур++  
     --она уехала ==на машине==--
   - ++атта урцул==ццил== улшу++  
     --отец работает ==с деревом==--
   - ++ил дами беччивил==ццил== баривда++  
     --я сделал ==с тем, что== ты мне ==дал==--

2. Обозначение совместных акторов:

   - ++дярья бизи==ццил== виргул це++  
     --ребёнок играет ==с кошкой==--
   - ++шине==ццил== цяун++  
     --он пришёл ==с водой== (т.е. принёс)--
   - ++атта==ццил== вегурда++  
     --я ушёл ==с отцом==--
   - ++цяунил==ццил== ғай кикьул де++  
     --он разговаривал ==с пришедшим== (т.е. с тем, кто пришёл)--

::: info Примечание

Суффикс имеет варианты ++-ццелли++, ++-ццер++.

:::

3. Передача смысла _"от"_, _"из"_:

   - ++атта==ццил== баьурда++  
     --я узнал ==от отца==--
   - ++шил==ццил== цябун++  
     --они пришли ==из села==--
   - ++машин==ццил== курчьив++  
     --он вышел ==из машины==--

::: warning Внимание

Смысл _"от"_ получен слиянием с другим, пространственным падежом ++-ццир++, который в этом контексте часто используют вместо ++-ццил++.

:::
